【裁判字號】    99,重上更(一),88
【裁判日期】    991214
【裁判案由】    損害賠償等
【裁判全文】
臺灣高等法院民事判決              99年度重上更(一)字第88號
上  訴  人  蔣惠珠
            蔣志宏
共      同
訴訟代理人  王銘助律師
被 上訴 人  蔣惠玲
            曾志強
共      同
訴訟代理人  邱群傑律師
複 代理 人  許卓敏律師
上列當事人間請求損害賠償事件，上訴人對於中華民國97年12月
4日臺灣板橋地方法院96年度訴字第2283號第一審判決提起上訴
，經最高法院第一次發回更審，本院於99年11月30日言詞辯論終
結，判決如下：
    主      文
上訴駁回。
第二審及發回前第三審訴訟費用除確定部分外由上訴人負擔。
    事實及理由
甲、程序方面：
一按「當事人不得提出新攻擊或防禦方法。但有下列情形之一者
  ，不在此限…三  對於在第一審已提出之攻擊或防禦方法為補
  充者…六  如不許其提出顯失公平者」，民事訴訟法第447條
  第1項但書第3款、第6款定有明文。
二查被上訴人曾志強於原審已陳述：「160幾萬元是要償還前面
  的貸款……」、「一百六十萬元是直接撥到對方的土地所有人
  的戶頭……」等語（原審卷第40、127頁），所辯核與新屋農
  會函載：「(一)、曾君於85 年1月8日向本會增貸新台幣350萬元
  ……(二)、同日，該帳戶轉出2筆金額：其一新台幣160萬6,382
  元，作為清償本會前貸債務……二；其二電匯新台幣190萬元
  匯入蔣松柏戶內……」（原審卷第48頁）相符。參諸上訴人提
  出之土地登記謄本、委託書及不動產買賣契約書｛載明出賣人
  林金生代理人葉斯源暨其地址、身分證統一編號〔本院98年度
  重上字第61號卷（下稱本院重上字卷）第123-122頁、臺灣士
  林地方法院卷（下稱士林地院卷）第77-80頁〕｝，買賣契約
  書第4條約定「契約書成立日買方交付定金三十萬元，八十二
  年四月十五日支付三百萬元正，其餘尾款於本件買賣辦妥貸款
  後一次付清二百三十萬元」，與本院重上字卷第85頁曾志強具
  名之委託書載明委託新屋農會將貸款新臺幣（下同）160萬元
  轉入出賣人代理人葉斯源帳戶等情觀之，非全無足取。則就與
  該訴訟有關之各種證據上爭點，自有訊問證人葉斯源之必要（
  按土地出賣人林金生已死亡，見本院卷第89頁）。從而，被上
  訴人聲請訊問證人葉斯源，核於上開規定，其就該等事由亦已
  為釋明（本院卷第30-32頁）；上訴人不同意被上訴人聲請訊
  問葉斯源云云（本院卷第40-41頁），自無可取。
乙、得心證之理由：
一上訴人主張：兩造之母蔣李來富於民國70年8月5日與訴外人李
  東義合購坐落臺北縣泰山鄉○○段○○段374-1、486及497地
  號土地，約定蔣李來富擁有20％之權利信託登記在李東義名下
  ，被上訴人蔣惠玲並於89年11月16日與李東義簽署協議書（下
  稱協議書），就該土地所衍生之紛爭，確認全體繼承人擁有該
  土地面積627.2平方公尺，約定李東義應將上開496及497地號
  土地（下稱系爭土地）設定第一順位最高限額5,000萬元抵押
  權予蔣李來富之共同繼承人即原審共同原告蔣松柏（兩造之父
  ）、伊等、蔣惠玲及訴外人蔣志翔、蔣惠美等六人，以擔保協
  議之履行。詎蔣惠玲與李東義共謀，僅就系爭土地設定第二順
  位抵押權予蔣惠玲、蔣松柏、蔣志翔及上訴人蔣志宏四人，將
  上訴人蔣惠珠及蔣惠美排除在外。嗣蔣惠玲聲請拍賣抵押之系
  爭土地，經原法院以28,472,600元拍定，蔣惠珠依協議書所享
  有之土地權利受有相當於權利遭蔣惠玲出賣之損害949,086元
  ；另伊等及蔣松柏各受有系爭土地因低價拍賣之損害914,913
  元。另蔣松柏經營之宏翔雜糧行（下稱宏翔行）於82年間為購
  買坐落桃園縣新屋鄉○○○段榕樹下小段174 地號農地（下稱
  174號土地）作為廠房之用，蔣惠玲於與土地所有人簽訂買賣
  契約時，未得宏翔行同意，擅以自己為174號土地之買受人，
  並將之登記為其指定之第三人姜美容名義，且於85年間以曾志
  強為債務人，由姜美容提供174號土地為擔保，向桃園縣新屋
  鄉農會（下稱新屋農會）抵押貸款350萬元，其中1,606,382元
  用於清償曾志強積欠農會之舊貸款而受有利益，宏翔行因而受
  借款本金暨增付利息1,704,880元，計3,311,262元之損害。另
  蔣惠玲於同年4月間自宏翔行所有之帳戶提領現金300萬元，將
  其中231萬元挪為曾志強拍得桃園縣楊梅鎮○○○段1450建號
  建物及同地段330-118地號土地之資金，並以之為拍定人及登
  記名義人，曾志強顯受有該金額之不當得利。因蔣松柏於95年
  11月24日將宏翔行經營權、財產、債權及債務由伊等概括承受
  ，伊等自得平均承受負擔等情。爰依不當得利及侵權行為之法
  則，與原審共同原告蔣松柏求為命蔣惠玲給付、被上訴人連帶
  給付各如附表「請求金額」所示金額，並均自訴狀繕本送達翌
  日起加計法定遲延利息之判決。
  被上訴人則以：蔣惠珠就系爭土地拍賣應得之分配，已於蔣志
  宏、蔣松柏、蔣志翔之分配款取得，甚超過其應繼承金額。伊
  未挪用宏翔行之300萬元，所提領之300萬元台支本票，與曾志
  強向法院承買法拍屋無關。新屋農會07356之2號帳戶，乃82年
  間宏翔行為購買土地並繳納利息，以曾志強名義開戶，利息非
  伊繳納，另190萬元已匯還當時負責人蔣松柏。新屋農會貸款
  雖以具農民資格之曾志強名義為之，但均由宏翔行使用，貸款
  由該行繳納，土地亦由蔣志宏使用。另160萬元用以償還宏翔
  行之前貸款。況174號土地所有買賣原始資料、還貸款存摺、
  保全土地之反設定及因應將來過戶必備且已用印之相關資料，
  自始至終均存放家中，所有資料皆透明化等語，資為抗辯。
二原審命蔣惠玲給付蔣惠珠785,137元，及自96年12月19日起加
  計法定遲延利息，駁回上訴人及蔣松柏其餘之請求；上訴人及
  蔣惠玲就敗訴部分各自提起上訴，更審前本院命被上訴人再連
  帶給付上訴人各2,810,631元，及均自96年12月31日起加計法
  定遲延利息，駁回上訴人其餘之上訴、被上訴人蔣惠玲之上訴
  。被上訴人就其敗訴部分提起第三審上訴，經最高法院將更審
  前本院命被上訴人再連帶給付上訴人各1,655,631元本息部分
  廢棄，發回本院，駁回被上訴人其餘第三審之上訴（上訴人及
  蔣松柏於原審請求金額、原審及更審前本院認定金額暨最高法
  院判決情形，詳如附表所示）。上訴人聲明：
  (一)原判決關於後開第二項、三項部分廢棄。
  (二)被上訴人應再連帶給付上訴人蔣惠珠1,655,631元，及自96
    年12月31日起至清償日止，按年息5％計算之利息。
  (三)被上訴人應再連帶給付上訴人蔣志宏1,655,631元，及自96
    年12月31日起至清償日止，按年息5％計算之利息。
  (四)願供擔保請准宣告假執行。
  被上訴人則聲明：
  (一)上訴駁回。
  (二)如受不利判決，願供擔保請准宣告免為假執行。
  （上訴人之請求除上開經最高法院廢棄發回部分外、蔣松柏另
  請求給付部分，命蔣惠玲給付蔣惠珠785,137元本息、被上訴
  人再連帶給付上訴人各1,155,000元本息部分，分經原審、更
  審前本院、最高法院判決確定）。
三上訴人請求被上訴人再連帶給付各1,655,631元本息，係主張
  宏翔行於82年間為174號土地作為廠房之用，蔣惠玲擅以自己
  為174號土地之買受人，並登記為指定之第三人姜美容名義，
  且於85年間以曾志強為債務人，由姜美容提供174號土地為擔
  保，向新屋農會抵押貸款350萬元，其中1,606,382用於清償曾
  志強積欠農會之舊貸款而受有利益，宏翔行因而受借款本金暨
  增付利息1,704,880元，計3,311,262元之損害。因蔣松柏於95
  年11月24日將宏翔行經營權、財產、債權及債務由上訴人概括
  承受，上訴人自得平均承受負擔等情（原審卷第117-119頁）
  ，提出174號土地登記謄本、曾志強新屋農會07356-2號活期儲
  蓄存款存摺等件為證（士林地院卷第83-96頁）。被上訴人否
  認受有上開利益，並以前詞置辯。經查：
  (一)被上訴人曾志強辯稱其前於82年6月間以本人名義向新屋農
    會借款160萬元，並以174號土地設定192萬元之最高限額抵
    押權，且於同日出具委託書予新屋農會，將貸款160萬元不
    經曾志強帳戶直接轉入葉斯源帳戶內等情，有新屋農會98
    年5月27日桃新農信字第0980002627號函（下稱2627號函）
    附轉帳支出傳票及曾志強出具之委託書在卷可稽（本院重上
    字卷第83-84頁）。另觀諸該農會99年9月27日桃新農信字第
    0990004304號函附葉斯源00-0000000號帳戶明細，該帳戶於
    82年6月25日確以「代（貸）款」科目存入160萬元（本院卷
    第94頁）。依蔣惠玲與林金生之不動產買賣契約書第3條、
    第4條依序約定：「買賣價格雙方議定為新臺幣：伍佰陸拾
    參萬元正」、「本契約書成立日由買方現交承買定金新臺幣
    ：參拾參萬元正……於82年4月15日付新台幣參佰萬元正
    。其餘尾款於本件買賣辦妥貸款後一次付清新台幣貳佰參
    拾萬元」（士林地院卷第77頁）；佐以葉斯源於本院到場證
    稱：「（土地價款如何支付？）就按照契約之記載」、「（
    有無經手土地價款？）有，最前面的33萬元是我收，後來的
    現金也是我去蔣惠玲的公司收的」、「（你於82年6月25日
    是否收到一筆160萬元轉入你之帳戶內？）忘記了，但是根
    據契約所載，尾款為230萬元，該160萬元應該是尾款的一部
    分」、「（你和上訴人蔣惠珠、蔣志宏、被上訴人蔣惠玲、
    曾志強，除了本件買賣土地之外，有無其他金錢往來關係？
    ）無」、「我知道有貸款，但是到底貸多少，我沒有去瞭解
    ，如果沒有貸足，差額買方自然要補足」等語（本院卷第54
    -55頁）。再葉斯源上開帳戶，於82年6月25日以「貸款」科
    目存入160萬元，另於同日以「轉帳」科目提領1,532,296元
    （本院卷第94頁），該筆係清償174號土地出賣人林金生之
    債務，有新屋農會99年10月29日桃新農信字第0990004881號
    函載：「葉斯源……82年6月25日轉帳支出1,532,296元（如
    附件1），係清償本會貸款戶林金生之債務（如附件2）……
    」等語及所附取款憑條、現金收入傳票在卷可參（本院卷第
    148-150頁）。而不動產之買賣恆有以買方之貸得款項直接
    清償賣方積欠金融機構款項之付款方式，是葉斯源前揭「該
    160萬元應該是尾款的一部分」，即屬信而有徵。至160萬元
    與1,532,296元之差額67,704元不排除係仲介費用（依買賣
    契約約定由買方負擔3％之介紹費，士林地院卷第79頁）。
    以上，曾志強於82年6月以174號土地貸得之160萬元，未存
    入自己帳戶，係用以清償購買174號土地尾款之一部分。顯
    然被上訴人未將上開160萬元予以侵占入己，自不負侵權行
    為損害賠償之責。上訴人主張「尚難認為曾志強於八十二年
    間向新屋農會借貸之款項160萬元，為宏翔雜糧行購買系爭
    174土地之用」云云（本院卷第162頁），即無可取。
  (二)174號土地於82年6月間貸得之160萬元，係購買174號土地尾
    款之一部分，有如上述，則174號土地確負有160萬元之抵押
    債務。而金融機構之放款利率調降時，借款人恆有借新還舊
    俾節省利息支出之舉，即上訴人亦自認：「故曾志強才以借
    新還舊的方式減少利息負擔，亦有蔣惠玲手寫註明：『11.5
    ％160萬、15,333』及82年7月開始清償的貸款利息15,333元
    ……」等語（原審卷第63、66、84頁），顯然被上訴人曾志
    強另於84年10月28日再向新屋農會貸款350萬元之目的即為
    清償前利率較高之160萬元之初貸款。依新屋農會98年4月21
    日桃新農信字第0980001890號函檢送曾志強貸款之申請及撥
    款資料等（本院重上字卷第47-55頁），曾志強於84年10月
    28日填載放款申請書，經於85年1月8日撥款至曾志強帳戶，
    曾志強於同日提領1,606,382元、190萬元。其中190萬元於
    同日以匯款方式存入蔣松柏之帳戶，有匯款申請書可參（本
    院重上字卷第55頁），為上訴人所不爭執。另1,606,382元
    則用以清償上開160萬元之貸款，有新屋農會97年5月19日桃
    新農信字第0970002096號函載：「曾君於85年1月8日向本會
    增貸新台幣350萬元……同日，該帳戶轉出2筆金額，其一新
    台幣1,606,382元，作為清償本會前貸債務……」及放款本
    金收入傳票在卷足稽（原審卷第48-53頁、本院重上字卷第
    53頁）。參諸新屋農會第2627號函載：「本貸款案已於85年
    結清」，所附曾志強之貸款資料，前揭160萬元之貸款帳號
    為000000000、貸放日期為82年6月25日、初貸金額160萬元
    ，最終交易日為85年1月8日（本院重上字卷第81-82頁），
    堪認該函所載之「於85年結清」即係於85年1月8日結清，上
    開1,606,382元之放款本金收入傳票上亦載初貸160萬元之貸
    款帳號000000000，在在證明上開1,606,382元確係於85年1
    月8日清償初貸之160萬元，並無分文存入被上訴人之帳戶內
    ，被上訴人辯稱其等無任何利得等語，即與事實相符。
  (三)上訴人另主張其等以另筆臺北縣中和市不動產貸得650萬元
    ，加初貸之160萬元為810萬元，扣除174號土地價款563萬元
    、仲介費16萬元，餘231萬元，遭被上訴人挪用購買另筆法
    拍屋，致上訴人需繳納本件貸款利息1,496,118元，被上訴
    人亦應賠償上訴人云云（本院卷第163-164頁）。然上訴人
    該主張係以另筆臺北縣中和市不動產貸款650萬元之目的、
    動機在於為購買系爭174號土地之用為前提，此觀上訴人書
    狀載：「五、退萬步言，上訴人以台北縣中和市……建物及
    土地……貸款650萬元……此由650（上開貸款）+160（系爭
    174地號土地貸款）＝810萬元，而810萬元-563萬元（本件
    買賣價金）＝247萬元。扣除本件仲介費16萬元，即為231萬
    元……亦即上開法拍屋之拍賣價款……致上訴人需另行繳納
    本件貸款之利息1,496,118元……就此部分被上訴人亦應賠
    償予上訴人」云云自明（本院卷第163-164頁）。而被上訴
    人曾志強初貸之160萬元確用於支付174號土地尾款之一部分
    ，有如上述。另蔣志翔所有臺北市○○市○○段二八張小段
    8-10、43-2地號土地應有部分各1/5、其上蔣志宏所有23352
    建號建物、蔣志翔所有23382建號建物確於82年4月9日設定
    最高法院限額抵押權780萬元，有該等土地、建物登記謄本
    在卷可參（本院重上字卷第63-66頁），依上訴人所稱貸得
    之金額則為650萬元。惟上訴人除提出該等登記謄本外，迄
    未舉證證明該貸得款項之作用在購買174號土地。況174號土
    地之買賣契約訂立日期為82年3月28日（士林地院卷第80頁
    ），上開650萬元設定最高限額抵押權日期為82年4月9日，
    斯時已確知174號土地之價額僅563萬元而已，何庸貸款650
    萬元，再174號土地之尾款230萬元，至少已支付1,532,296
    元，有如上述，則短少之尾款為767,704元，此即葉斯源所
    稱「如果沒有貸足，差額買方自然要補足」，以此不到77萬
    元之尾款差額，又何庸貸款650萬元支應，乃上訴人主張：
    「其餘尾款新台幣230萬元是以台北縣中和市○○段二八張
    小段8-10及43-2地號土地與同段23352及23382建號……於82
    年4月9日向……貸款650萬元繳付……」云云（本院重上字
    卷第60頁），自與事實不符而無足採。上訴人所稱：「借款
    大可用蔣家子女名義，無須用一個外人曾志強之名義」云云
    ，然依曾志強所稱：「因為我在農會有帳戶才貸得到款」云
    云（本院重上字卷第101頁背面），參諸174號土地坐落桃園
    縣新屋鄉，曾志強復曾設籍於該鄉（本院重上字卷第44頁）
    ，則以曾志強名義向新屋農會貸款，亦無何侵權行為可言。
    矧曾志強於85年1月8日增貸貸得之350萬元，以其中160萬元
    加上6,382元計1,606,382元用以清償初貸之160萬元，詳如
    上述，顯然該1,606,382元仍為174號土地負擔之抵押債務，
    所滋生之利息1,496,118元或1,704,880元（前者計至97年4
    月21日，後者計至99年1月8日，原審卷第118頁），自仍應
    由174號土地負擔，該土地現仍為宏翔行所使用，利息自當
    由經營者即上訴人負擔，從而，上訴人請求被上訴人賠償利
    息1,496,118元，仍無可取。
  (四)以上，被上訴人未侵占1,606,382元，亦未利得1,606,382元
    及1,704,880元（1,606,382+1,704,880＝3,311,262）。
四綜上所述，上訴人依侵權行為、不當得利之法則，請求被上訴
  人連帶給付上訴人各1,655,631元（3,311,2622＝1,655,631
  ）及自96年12月31日起至清償日止，按年息5％計算之利息，
  於法無據，應予駁回；其假執行之聲請亦失所依據，應併予駁
  回。原審（除確定部分外）為上訴人敗訴之判決，並駁回其假
  執行之聲請，核無不合。上訴意旨指摘原判決不當，求予廢棄
  改判，為無理由，應予駁回。
五本件因事證已臻明確，兩造其餘攻擊、防禦方法及所為之立證
  ，經審酌後認與判決之結果不生若何影響，無庸再逐一予以論
  列，合併敘明。
據上論結，本件上訴為無理由，依民事訴訟法第449條第1項、第
78條判決如主文。
中    華    民    國    99    年    12    月    14    日
                  民事第十七庭
                      審判長法  官  湯美玉
                            法  官  丁蓓蓓
                            法  官  李慈惠
正本係照原本作成。
如不服本判決，應於收受送達後20日內向本院提出上訴書狀，其
未表明上訴理由者，應於提出上訴後20日內向本院補提理由書狀
（均須按他造當事人之人數附繕本）上訴時應提出委任律師或具
有律師資格之人之委任狀；委任有律師資格者，另應附具律師資
格證書及釋明委任人與受任人有民事訴訟法第466條之1第1項但
書或第2項（詳附註）所定關係之釋明文書影本。
中    華    民    國    99    年    12    月    14    日
                            書記官  殷丹妮
附註：
民事訴訟法第466條之1（第1項、第2項）：
對於第二審判決上訴，上訴人應委任律師為訴訟代理人。但上訴
人或其他法定代理人具有律師資格者，不在此限。
上訴人之配偶、三親等內之血親、二親等內之姻親，或上訴人為
法人、中央或地方機關時，其所屬專任人員具有律師資格並經法
院認為適當者，亦得為第三審訴訟代理人。

司法院資訊處製作；財團法人民間司法改革基金會備份。
